【裁判字號】    97,台上,682
【裁判日期】    970410
【裁判案由】    給付承攬報酬
【裁判全文】
最高法院民事判決              九十七年度台上字第六八二號
上  訴  人  上水股份有限公司
法定代理人  甲○○
訴訟代理人  林麗珍律師
            徐正坤律師
            孔繁琦律師
            鄭富方律師
被 上訴 人  台北市政府工務局衛生下水道工程處
法定代理人  乙○○
訴訟代理人  李宜光律師
上列當事人間請求給付承攬報酬事件，上訴人對於中華民國九十
六年十一月二十日台灣高等法院第二審判決（九十六年度重上字
第四二三號），提起上訴，本院判決如下：
    主  文
原判決廢棄，發回台灣高等法院。
    理  由
本件上訴人主張：兩造於民國九十一年八月十三日簽訂「淡水河
系污水下水道系統委託代操作維護服務工作（第三期）第二標」
合約（下稱系爭合約），約定由伊提供包括獅子頭抽水站等四個
抽水站內之機電、儀控設備等之代操作、維護及管理，服務期間
自訂約時起至九十四年六月三十日止。嗣於九十三年七月十六日
，獅子頭抽水站因遭雷襲，發生跳電，伊為維持抽水機組運轉，
於跳電後立即重新復電，發現抽水機 PLC即自動控制系統（下稱
系爭PLC系統）主機毀損，而改用備用主機，惟系爭PLC系統備用
主機亦發生當機，致使所有抽水機組無法啟動，伊維修人員以手
動啟動抽水機組，因雷擊造成系爭 PLC系統紊亂，原應關閉之第
六號抽水機進口刀閘卻自行開啟，以至污水由地下三層整修中之
第六號抽水機進口刀閘流入站體，淹沒獅子頭抽水站地下樓層全
部。伊依系爭合約第十七條第五項約定，採取必要處置，並為後
續緊急應變措施，支出機具維修費用新臺幣（下同）五，一三八
，五二五元，材料費一，七八八，八六一元，人員加班費七，七
九五，一九六元，加計稅率11％即八五七，四七二元，被上訴人
應給付報酬八，六五二，六六八元。然被上訴人不僅拒付報酬，
且以要求伊賠償水質監測費一，一七四，九五○元、違約金二十
萬元、系爭PLC系統維修費五六九，九四○元，共計一，九四四
，八九○元，並自應給付予伊之承攬報酬中扣除，伊為請求前揭
費用，因而委請第三人鑑定原因支付二五八，○○○元，為被上
訴人代繳臺北市政府環保局課處之罰款九十萬元，而受有一，一
五八，○○○元之損害等情，依承攬契約、債務不履行及不當得
利之法律關係，求為命被上訴人給付一千一百七十五萬五千五百
五十八元及加給法定遲延息之判決。
被上訴人則以：依系爭合約第二條第二款，伊將包括獅子頭抽水
站等四個抽水站內之機電、儀控設備交予上訴人執行代操作維護
服務工作，上訴人應自負風險及成本，不得再向伊請求額外費用
。本件雷擊跳電前發生之系爭PLC 系統故障，已於事先修理完畢
，伊並無設計不當之瑕疵，且獅子頭抽水站並無接地系統及線路
老化等瑕疵。本件係上訴人在進行第六號抽水機維修工作時，未
依據一般業界施工慣例，將第六號抽水機之電源關閉，亦未在將
抽水機葉輪拆除後，加蓋盲蓋將缺口封閉，以至上訴人現場人員
進行手動啟動抽水機時，誤將原已關閉之第六號抽水機進口刀閘
開啟，以致污水流入站體。上訴人為專業之操作、維護及管理廠
商，對此顯而易見之處置方式，竟疏於注意未予採用，其對於抽
水機組及相關設施之毀損，顯然有重大過失等語，資為抗辯。
原審維持第一審所為上訴人敗訴之判決，駁回其上訴，無非以：
本件獅子頭抽水站在上訴人操作、管理、維護期間，發生污水流
入站體導致被上訴人所有機電、設備毀損之事實，被上訴人即得
請求上訴人負債務不履行責任。上訴人辯稱：對此污水流入係因
雷擊之不可歸責事由所致，即應負舉證責任。依監察院委請中華
民國工程技術管理協會（下稱工程技術管理協會）鑑定之意見，
認定原已關閉之第六號抽水機進水刀閘不當開啟之原因，可能為
事故當日中控室疑有人在控制盤上操作第六號抽水機進水閘門之
啟動按鈕：或事故發生瞬間，疑有人不慎誤觸進水閘門馬達之啟
動開關（PB），導致進水閘門開啟，以致污水流入站體，其過失
責任顯可歸責於上訴人。上訴人檢附之財團法人中華工商研究院
（下稱中華工商研院）之鑑定報告，係由上訴人在未會同伊之情
形下擅自送請鑑定，該鑑定報告屬私文書，其內容復與具有公文
書性質之監察院糾正案中送請工程技術管理協會鑑定之意見不符
，不足採為有利於上訴人之證據。本件發生之原因，實係在九十
三年七月十六日獅子頭抽水站發生污水流入站體前，上訴人正進
行第六號抽水機之歲修工作，上訴人在維修當時，並未依據一般
業界施工慣例，將第六號抽水機之電源關閉，亦未在將抽水機葉
輪拆除後，加蓋盲蓋將缺口封閉，上訴人現場人員在進行手動啟
動抽水機時，復誤將原已關閉之第六號抽水機進口刀閘開啟，以
致污水流入站體。上訴人對於污水流入站體造成被上訴人所有機
電、設備毀損，既已違反系爭合約而顯有重大過失，其應對被上
訴人負損害賠償責任。則上訴人於將被上訴人所有抽水站體內之
機電、設備修復回復原狀後，自不得再向被上訴人為任何請求。
從而，上訴人依據承攬、債務不履行及不當得利之法律關係，請
求被上訴人給付一一，七五五，五五八元本息，為無理由等詞，
為其判斷之基礎。
按法院固得就鑑定人依其特別知識觀察事實，加以判斷而陳述之
鑑定意見，依自由心證判斷事實之真偽。然就鑑定人之鑑定意見
是否可採、書證之證據力為何，則應踐行調查證據之程序而後定
其取捨，不得一任鑑定人依其一己之意思，自行判斷（本院七十
九年台上字第五四○號判例參照）。原審認定上訴人對於本件污
水流入獅子頭站體造成被上訴人所有機電、設備毀損，有重大過
失而違反系爭合約，應對被上訴人負損害賠償等情，係以監察院
糾正案中委請之工程技術管理協會鑑定之意見為主要依據。然遑
論該鑑定報告並非經法院選任或由當事人合意選定之鑑定人所製
作之鑑定書，且上訴人又迭次質疑其公正性與正確性（見原審卷
(一)三八頁、一八二頁），原審竟未踐行調查證據之程序即逕採為
不利於上訴人之判斷，已屬率斷。次查當事人聲明之證據，法院
除認為不必要者，應為調查，觀諸民事訴訟法第二百八十六條之
規定即明。上訴人於原審為求釐清現場設備及相關PLC 特性等專
業問題，聲請法院赴獅子頭抽水站履勘（見同上卷一三七頁），
並請求傳訊中華工商研院之鑑定人吳宜純教授作證（見同上卷一
七四頁、一八一頁反面），原審未予置理，亦未說明不必要之理
由，更有未洽。又上訴人於原審提出其於標得系爭工程時，依約
編製之標準作業暨維護程序（SOP、SMP）（見同上卷四三頁上證
二），及被上訴人審核同意前揭SOP、SMP之設管一備字第○九三
○六四號備忘錄（見同上卷一○三頁上證三），據以主張伊於本
件事故發生時已完全依照SOP、SMP執行斷電等緊急措施，依約進
行搶修及修繕設備，並無債務不履行（不完全給付）之情事（見
同上卷三四頁、三五頁，同上卷(二)二一四頁）。原審對於上開重
要之攻擊防禦方法及證據，未加審酌並於判決理由項下說明其取
捨之意見，亦有理由不備之違法。上訴論旨，執以指摘原判決不
當，求予廢棄，非無理由。
據上論結，本件上訴為有理由。依民事訴訟法第四百七十七條第
一項、第四百七十八條第二項，判決如主文。
中    華    民    國  九十七  年    四    月    十    日
                      最高法院民事第六庭
                          審判長法官  朱  建  男
                                法官  顏  南  全
                                法官  林  大  洋
                                法官  鄭  傑  夫
                                法官  蘇  清  恭
      本件正本證明與原本無異
                                      書  記  官
中    華    民    國  九十七  年    四    月  二十四  日
                                                   m


司法院資訊處製作；財團法人民間司法改革基金會備份。
